---
title: "Quick and easy pipeline for Gene Set Enrichment analysis of snRNAseq samples with metformin induced microtissue"
subtitle: "Adapted from Gino Bonazza DCM samples analysis by Magdalena Czepiec and Maks Nęcki"
author:
  - name: Magdalena Czepiec
    affiliation: Faculty of Clinical Immunology / Jagiellonian University Collegium Medicum
  - name: Maks Nęcki
    affiliation: Faculty of Clinical Immunology / Jagiellonian University Collegium Medicum
date: "`r format(Sys.Date(), '%B %d, %Y')`"
fontsize: 11pt
geometry: margin=1in
lang: en

output:
  html_document:
    theme: cosmo
    highlight: tango
    toc: true
    toc_depth: 3
    toc_float:
      collapsed: false
      smooth_scroll: true
    number_sections: true
    code_folding: hide
    df_print: paged
    fig_width: 8
    fig_height: 5
    self_contained: true

editor_options:
  chunk_output_type: console

params:
  organism: "Homo sapiens"
  analysis_type: "GSEA"
---

```{r pre-setup, message=FALSE, warning=FALSE}
# minimalne pakiety do tabeli
if (!requireNamespace("knitr", quietly = TRUE)) install.packages("knitr")
if (!requireNamespace("kableExtra", quietly = TRUE)) install.packages("kableExtra")

library(knitr)
library(kableExtra)
```



# Introduction

*Gene Set Enrichment Analysis* (GSEA) is a widely used approach for interpreting gene expression data in the context of biological pathways and processes. In this analysis, we investigate the transcriptional response of microtissue-derived cell populations to metformin treatment using single-nucleus RNA sequencing (snRNA-seq).

The study focuses on two major cell types present in the microtissue model:
- fibroblasts
- cardiomyocytes

The dataset consists of four experimental conditions derived from a single sequencing library. Key sample preparation and sequencing metrics are summarized below.

```{r}

sample_info <- data.frame(
  Sample = c("cMTs - NC", "cMTs - MET", "cMTs - TGFb1", "cMTs - MET+TGFb1"),
  `Collection Date` = rep("17.02.2026", 4),
  `Culture Period` = rep("09–13.02.2026", 4),
  `cDNA Concentration` = rep("8240 pg/ul", 4),
  `Library` = rep("Library_11", 4),
  `Library Concentration` = rep("5040 pg/ul", 4),
  `Nuclei Input` = c(
    "1333 nuclei",
    "1440 nuclei",
    "1653 nuclei",
    "1433 nuclei"
  ),
  `Nuclei Output` = c(
    "1437 nuclei",
    "1291 nuclei",
    "2142 nuclei",
    "1339 nuclei"
  )
)

kable(
  sample_info,
  col.names = c("Sample", "Collection Date", "Culture Period", 
  "cDNA Concentration", "Library", "Library Concentration", "Nuclei Input", "Nuclei Output"),
  caption = "Summary of snRNA-seq samples and library preparation metrics",
  align = "c"
) %>%
  kable_styling(full_width = FALSE, position = "center")


```


Differential gene expression (DGE) analysis was performed separately for each cell type across three experimental comparisons:
* **TGF_MET vs TGF**
* **NC vs TGF**
* **NC vs MET**

The resulting DEG tables serve as input for downstream enrichment analysis using GSEA, enabling identification of biologically relevant pathways associated with treatment and condition-specific responses.

This report provides a reproducible pipeline for performing GSEA and visualizing enrichment results.


# GSEA Analysis of Microtissue snRNA-seq Data

## Setup: Libraries and Environment

```{r}

package_info <- data.frame(
  Package = c(
    "dplyr",
    "ggplot2",
    "patchwork",
    "clusterProfiler",
    "org.Hs.eg.db",
    "enrichplot",
    "htmltools",
    "tidyr",
    "ReactomePA",
    "Seurat"
  ),
  Description = c(
    "Data manipulation",
    "Data visualization",
    "Plot composition",
    "GSEA and enrichment analysis",
    "Gene ID mapping",
    "GSEA visualization",
    "HTML content for RMarkdown/HTML reports",
    "Data tidying and reshaping",
    "Reactome pathway analysis",
    "Single-cell RNA-seq analysis"
  ),
  Example_Functions = c(
    "select(), filter(), mutate()",
    "ggplot(), geom_point()",
    "wrap_plots()",
    "GSEA(), enrichGO()",
    "mapIds()",
    "gseaplot(), dotplot()",
    "tags$div(), tags$details()",
    "unnest(), pivot_longer()",
    "reactomePathway(), enrichPathway()",
    "Read10X(), VlnPlot(), FindMarkers()"
  )
)

kable(package_info, caption = "Overview of used R packages", align = "ccc")
```


```{r installing and loading libraries}

# ---- Package lists ----
cran_packages <- c(
  "dplyr",
  "ggplot2",
  "patchwork",
  "htmltools",
  "tidyr",
  "Seurat"
)

bioc_packages <- c(
  "clusterProfiler",
  "org.Hs.eg.db",
  "enrichplot",
  "ReactomePA"
)

# ---- Function to install & load ----
install_and_load <- function(pkg, bioc = FALSE) {
  if (!requireNamespace(pkg, quietly = TRUE)) {
    if (bioc) {
      if (!requireNamespace("BiocManager", quietly = TRUE)) {
        install.packages("BiocManager")
      }
      BiocManager::install(pkg, ask = FALSE, update = FALSE)
    } else {
      install.packages(pkg)
    }
  }
  library(pkg, character.only = TRUE)
}

# ---- Install & load CRAN packages ----
invisible(lapply(cran_packages, install_and_load))

# ---- Install & load Bioconductor packages ----
invisible(lapply(bioc_packages, install_and_load, bioc = TRUE))
```


## Importing DEGs

```{r}
# ścieżka do folderu
path <- "C:/Users/magda/Desktop/Lib_11_MTs_analiza od DEG/Fibro"

# lista plików
files <- c(
  "deg_TGF_vs_NC_fibro.csv",
  "deg_MET_TGF_vs_TGF_fibro.csv",
  "deg_MET_vs_NC_fibro.csv"
)
```

# Gene set enrichment analysis (GO, KEGG, Reactome)

## GSEA GO BP (Biological Pathways)

```{r}
run_gsea_go <- function(file_name) {
  
  DEBUG <- TRUE
  
  cat("\n=============================\n")
  cat("Processing:", file_name, "\n")
  cat("=============================\n")
  
  # =========================================
  # 🔹 1. INPUT (WCZYTANIE DANYCH)
  # =========================================
  deg <- read.csv(file.path(path, file_name))
  
  cat("\n[1] INPUT CHECK\n") #checkpoint
  cat("Rows:", nrow(deg), "\n")
  cat("Columns:", paste(colnames(deg), collapse = ", "), "\n")
  
  if (!all(c("gene", "avg_log2FC") %in% colnames(deg))) {
    stop("Missing required columns: gene / avg_log2FC") # walidacja czy mamy wymagane kolumny
  }

  # =========================================
  # 🔹 2. RANKING GENÓW
  # =========================================
  gene_rank_df <- deg %>%
    dplyr::select(gene, avg_log2FC) %>% # wybieramy tylko potrzebne nam kolumny 
    dplyr::rename(lfc = avg_log2FC) %>% 
    dplyr::filter(!is.na(lfc)) %>% # usuwamy NA
    dplyr::distinct() # usuwamy duplikaty wierszy
  
  cat("\n[2] RANKING CHECK\n") #checkpoint
  cat("Genes after filtering:", nrow(gene_rank_df), "\n")
  
  if (DEBUG) {
    cat("Top 5 genes by logFC:\n")
    print(head(gene_rank_df[order(-gene_rank_df$lfc), ], 5))
  }
  # Tworzenie wektorów (logFC jako wartości, gene jako nazwy)
  gene_rank <- gene_rank_df$lfc
  names(gene_rank) <- gene_rank_df$gene
  gene_rank <- sort(gene_rank, decreasing = TRUE) # sortowanie malejące (wymóg dla GSEA)

  # =========================================
  # 🔹 3. MAPOWANIE
  # =========================================
  gene_map <- bitr(
    names(gene_rank),
    fromType = "SYMBOL",
    toType   = "ENTREZID", # konwersja symbol na entrezid (wymóg GSEA)
    OrgDb    = org.Hs.eg.db
  )
  
  cat("\n[3] MAPPING CHECK\n") #checkpoint
  cat("Mapped genes:", nrow(gene_map), "\n") # ile genów udało się zmappować
  cat("Mapping success rate:", # procent sukcesu mappowania
      round(nrow(gene_map) / length(gene_rank) * 100, 2), "%\n")
  
  if (nrow(gene_map) == 0) {
    stop("No genes mapped to ENTREZID")
  }

  # =========================================
  # 🔹 4. geneList
  # =========================================
  gene_rank_df <- gene_rank_df %>% # łączenie logFC z ENTREZID
    inner_join(gene_map, by = c("gene" = "SYMBOL"))
  
  geneList <- gene_rank_df$lfc # tworzenie finalnego wektora dla GSEA
  names(geneList) <- gene_rank_df$ENTREZID
  
  geneList <- geneList[!duplicated(names(geneList))] # usuwanie duplikatów ENTREZID
  geneList <- sort(geneList, decreasing = TRUE) # ponowne sortowanie malejące 
  
  cat("\n[4] geneList CHECK\n") #checkpoint
  cat("Genes in ranked list:", length(geneList), "\n")
  
  if (length(geneList) < 50) {
    warning("Very small ranked list — GSEA may be unstable") # informacja, czy nasz geneList length nie jest zbyt mały
  }
  
  print(summary(geneList)) # statystyki (min, max, median)

  if (DEBUG) {
  cat("Top 5 geneList:\n")
  print(head(geneList, 5))
  cat("Bottom 5 geneList:\n")
  print(head(sort(geneList), 5))
  }
  # dodatkowe checki (stop jeśli nasze dane zawierają NA lub duplicated IDs - nie powinny bo usuwamy wcześniej)
  if (any(is.na(geneList))) stop("NA in geneList")
  if (any(duplicated(names(geneList)))) stop("Duplicated ENTREZ IDs")

  # =========================================
  # 🔹 5. GSEA
  # =========================================
  GSEA_GO <- tryCatch(
    gseGO(
      geneList      = geneList, # ranking genów
      OrgDb         = org.Hs.eg.db, # baza adnotacji
      ont           = "BP", # Biological Process, inne które mogą być CC (Cellular Component), MF (Molecular Function)
      minGSSize     = 5, # zakres wielkości pathway
      maxGSSize     = 1000, # zakres wielkości pathway
      pvalueCutoff  = 0.05, # p-value 
      verbose       = FALSE, # wyłącza szczegółowe komunikaty (logi) generowane podczas obliczeń
      eps           = 0, # dokładniejsze p-value
      nPermSimple   = 20000 # liczba permutacji, czyli program miesza dane setki razy, dzięki temu wiemy, jakie wyniki wzbogacenia (Enrichment Score) pojawiają się przy czystym przypadku
    ),                      # permutacje pozwalają obliczyć FDR (False Discovery Rate), który mówi Ci, ile z Twoich „istotnych” wyników to prawdopodobnie fałszywe alarmy
    error = function(e) {
      message("GSEA failed: ", e$message)
      return(NULL)
    }
  )
  
  if (is.null(GSEA_GO) || nrow(as.data.frame(GSEA_GO)) == 0) { # brak wyników → stop
    message("No significant GSEA terms.")
    return(NULL)
  }
  # konwersja do dataframe
  res <- as.data.frame(GSEA_GO)

  cat("\n[5] GSEA RESULT CHECK\n") #checkpoint
  cat("Pathways:", nrow(res), "\n")
  print(summary(res$NES)) # rozkład enrichment score

  if (DEBUG) {
  cat("Top 5 NES:\n")
  print(head(res[order(-res$NES), c("Description", "NES", "p.adjust")], 5))
  
  cat("Bottom 5 NES:\n")
  print(head(res[order(res$NES), c("Description", "NES", "p.adjust")], 5))
  }

  # =================================================
  # 🔹 6. PODZIAŁ (Activated and Suppressed) + plots
  # =================================================

activated_terms <- subset(GSEA_GO@result, NES > 0)
suppressed_terms <- subset(GSEA_GO@result, NES < 0)
cat("\n[6] SPLIT CHECK\n") #checkpoint
cat("Activated:", nrow(activated_terms), "\n")
cat("Suppressed:", nrow(suppressed_terms), "\n")
GSEA_GO_activated <- GSEA_GO
GSEA_GO_activated@result <- activated_terms
GSEA_GO_suppressed <- GSEA_GO
GSEA_GO_suppressed@result <- suppressed_terms

# Paiwise_termsim 
# obliczenie podobieństwa między terminami (np. pathway, GO terms) w oparciu o ich geny lub strukturę ontologii
# efektem jest macierz, którą można potem wykorzystać np. w wizualizacji typu emapplot, żeby:
#   - pokazać, które szlaki są do siebie podobne
#   - grupować szlaki w tzw. clusters, aby łatwiej interpretować wyniki GSEA

# Paiwise_termsim activated
if (nrow(GSEA_GO_activated@result) > 2) {
GSEA_GO_activated <- pairwise_termsim(GSEA_GO_activated) # Liczy podobieństwo między pathway (do sieci/emapplot)
} else {
cat("Skipping pairwise_termsim for activated (<=2 terms)\n")
}

# Pairwise_termsim suppressed
if (nrow(GSEA_GO_suppressed@result) > 2) {
GSEA_GO_suppressed <- pairwise_termsim(GSEA_GO_suppressed)
} else {
cat("Skipping pairwise_termsim for suppressed (<=2 terms)\n")
}

# sortowanie
if (DEBUG) {
  cat("\nTop 10 Activated:\n")
  print(head(GSEA_GO_activated@result[, c("Description", "NES")], 10))
  cat("\nTop 10 Suppressed:\n")
  print(head(GSEA_GO_suppressed@result[, c("Description", "NES")], 10))
}

  name <- gsub(".csv", "", file_name)

  # plot activated
if (nrow(GSEA_GO_activated@result) > 1) {
p <- emapplot(
GSEA_GO_activated,
showCategory = min(40, nrow(GSEA_GO_activated@result)),
size_category = 1.0,
min_edge = 0.3,
layout = "kk",
color = "NES"
)
#png(paste0("GSEA_GO_", name, "_activated.png"), 1600, 800)
print(p)
#dev.off()
} else {
cat("Skipping activated plot (<=1 term)\n")
}
 
  # plot suppressed
if (nrow(GSEA_GO_suppressed@result) > 1) {
p_sup <- emapplot(
GSEA_GO_suppressed,
showCategory = min(40, nrow(GSEA_GO_suppressed@result)),
size_category = 1.0,
min_edge = 0.3,
layout = "kk",
color = "NES"
)
#png(paste0("GSEA_GO_", name, "_suppressed.png"), 1600, 800)
print(p_sup)
#dev.off()
} else {
cat("Skipping suppressed plot (<=1 term)\n")
}

  # =========================================
  # 🔹 7. ZAPIS do global environment
  # =========================================

  # Umożliwia zapis obiektów i wywołanie ich w terminalu (patrz: struktura obektów GSEA GO)
  assign(paste0(name, "_GSEA_GO"), GSEA_GO, envir = .GlobalEnv)
  assign(paste0(name, "_GSEA_GO_activated"), GSEA_GO_activated, envir = .GlobalEnv)
  assign(paste0(name, "_GSEA_GO_suppressed"), GSEA_GO_suppressed, envir = .GlobalEnv)

  cat("\n✔ Saved objects:\n")
  cat(paste0(name, "_GSEA_GO\n"))
  cat(paste0(name, "_GSEA_GO_activated\n"))
  cat(paste0(name, "_GSEA_GO_suppressed\n"))

  cat("\nDONE:", name, "\n")
}

# Informacja dla jakiego powtórzenia wykonujemy całą funkcję:
# 3) MET vs NC 
#run_gsea_go("deg_MET_vs_NC.csv")
```

```{r}
# Na dole funkcji podmieniamy dla jakiego porównania chcemy zrobić analizę jeśli chcemy pojedynczo, zamiast pętli:

# 1) TGF vs NC
run_gsea_go("deg_TGF_vs_NC_fibro.csv")

# 2) TGFMET vs MET
run_gsea_go("deg_MET_TGF_vs_TGF_fibro.csv")

# 3) MET vs NC 
run_gsea_go("deg_MET_vs_NC_fibro.csv")
```

## STRUKTURA OBIEKTÓW GSEA_GO
```{r}
# Jeśli chcemy wywołać cały plik wystarczy wpisać te nazwy w terminalu:
#deg_TGF_vs_NC_fibro_GSEA_GO
#deg_TGF_vs_NC_fibro_GSEA_GO_activated
#deg_TGF_vs_NC_fibro_GSEA_GO_suppressed

#deg_MET_TGF_vs_TGF_fibro_GSEA_GO
#deg_MET_TGF_vs_TGF_fibro_GSEA_GO_activated
#deg_MET_TGF_vs_TGF_fibro_GSEA_GO_suppressed

#deg_MET_vs_NC_fibro_GSEA_GO
#deg_MET_vs_NC_fibro_GSEA_GO_activated
#deg_MET_vs_NC_fibro_GSEA_GO_suppressed

# Funkcja do wywołania konkretnych parametrów (head_nazwapliku@result(wybrane))
# head(deg_TGF_vs_NC_GSEA_GO_activated@result[, c("NES", "p.adjust")], 20)
```


# GSEA GO BP hierarchy
## Mapuje termy na wyższe kategorie za pomocą GO hierarchy (level = 3).
  - Poziom 1 → root („biological_process”),
  - Poziom 2 → duże podkategorie,
  - Poziom 3 → szersze kategorie typu „Metabolism”, „Signal transduction”, „Immune response” itp.
## Tworzy agregację NES po kategoriach (liczy średni NES i liczbę termów w niej zawartych).
## Generuje wykres słupkowy dla kategorii (activated i suppressed).
## Generuje emapplot z węzłami = kategorie (activated i suppressed).

```{r}
run_gsea_go_hierarchy <- function(gsea_obj, name, DEBUG = TRUE) {
  
  
  cat("\n=============================\n")
  cat("Processing hierarchy:", name, "\n")
  cat("=============================\n")
  
  res <- as.data.frame(gsea_obj@result)
  
  if (nrow(res) == 0) {
    message("No GSEA results")
    return(NULL)
  }
  
  # =========================================
  # 🔹 1. INPUT CHECK
  # =========================================
  cat("\n[1] INPUT CHECK\n")
  cat("Pathways:", nrow(res), "\n")
  
  cat("\nNES distribution:\n")
  print(table(res$NES > 0))
  
  # =========================================
  # 🔹 2. CATEGORY (NOWA LOGIKA)
  # =========================================
  get_category <- function(desc) {
    
    desc <- tolower(desc)
    
    if (grepl("metabolic|biosynthetic|catabolic|atp|glycolysis", desc)) return("Metabolism")
    if (grepl("immune|inflammatory|cytokine", desc)) return("Immune")
    if (grepl("migration|motility|locomotion", desc)) return("Migration")
    if (grepl("proliferation|cell cycle|division", desc)) return("Cell cycle")
    if (grepl("signaling|signal|receptor", desc)) return("Signaling")
    if (grepl("development|differentiation", desc)) return("Development")
    if (grepl("apoptosis|death", desc)) return("Cell death")
    
    return("Other")
  }
  
  res$Category <- sapply(res$Description, get_category)
  

  cat("\n[2] CATEGORY CHECK\n")
  print(table(res$Category))
  
  if (DEBUG) {
    cat("\nSample mapping:\n")
    print(head(res[, c("Description", "NES", "Category")], 10))
  }
  
  # =========================================
  # 🔹 3. FILTR (opcjonalny ale zalecany)
  # =========================================
  if (sum(res$p.adjust < 0.05) > 0) {
    res <- res %>% dplyr::filter(p.adjust < 0.05)
  } else {
    cat("⚠ No significant terms at 0.05 — using all\n")
  }
  
  # usuń śmieciową kategorię
  res <- res %>% dplyr::filter(Category != "Other")
  
  # =========================================
  # 🔹 4. SPLIT
  # =========================================
  res_activated <- dplyr::filter(res, NES > 0)
  res_suppressed <- dplyr::filter(res, NES < 0)
  
  cat("\n[3] SPLIT CHECK\n")
  cat("Activated:", nrow(res_activated), "\n")
  cat("Suppressed:", nrow(res_suppressed), "\n")
  
  # =========================================
  # 🔹 5. AGREGACJA
  # =========================================
  agg_fun <- function(df) {
    df %>%
      dplyr::group_by(Category) %>%
      dplyr::summarize(
        mean_NES = mean(NES),
        max_NES = max(NES),
        min_NES = min(NES),
        count = n(),
        .groups = "drop"
      )
  }
  
  activated_grouped <- agg_fun(res_activated) %>%
    dplyr::arrange(desc(max_NES))
  
  suppressed_grouped <- agg_fun(res_suppressed) %>%
    dplyr::arrange(min_NES)
  
  if (DEBUG) {
    cat("\nTop Activated Categories:\n")
    print(activated_grouped)
    
    cat("\nTop Suppressed Categories:\n")
    print(suppressed_grouped)
  }
  
  # opcjonalnie: top N
  activated_grouped <- head(activated_grouped, 10)
  suppressed_grouped <- head(suppressed_grouped, 10)
  
  # =========================================
  # 🔹 6a. PLOT BAR
  # =========================================
  plot_grouped <- function(df, title) {
    
    if (nrow(df) == 0) {
      cat("Empty dataframe - skipping plot\n")
      return(NULL)
    }
    
    ggplot(df, aes(x = reorder(Category, max_NES), y = max_NES, fill = max_NES)) +
      geom_bar(stat = "identity") +
      coord_flip() +
      scale_fill_gradient2(
        low = "blue",
        mid = "white",
        high = "red",
        midpoint = 0
      ) +
      labs(title = title, x = "Category", y = "Max NES") +
      theme_minimal(base_size = 14)
  }
  
  # =========================================
  # 🔹 6b. PLOT HEATMAP
  # =========================================
  plot_heatmap <- function(df, title) {
    if (nrow(df) == 0) {
      cat("Empty dataframe - skipping heatmap\n")
      return(NULL)
    }
    
    ggplot(df, aes(x = Category, y = Description, fill = NES)) +
      geom_tile(color = "grey80") +
      scale_fill_gradient2(low = "blue", mid = "white", high = "red", midpoint = 0) +
      labs(title = title, x = "Category", y = "", fill = "NES") +
      theme_minimal(base_size = 12) +
      theme(axis.text.y = element_text(size = 8))
  }
  
  # PLOT BOX
plot_box_grouped <- function(df, title) {
  
  if (nrow(df) == 0) {
    cat("Empty dataframe - skipping boxplot\n")
    return(NULL)
  }
  
 # Dodaj liczebność do nazw kategorii
df_counts <- df %>%
  group_by(Category) %>%
  summarise(n = n()) %>%
  mutate(Category_label = paste0(Category, " (n=", n, ")"))

# Dołączenie nowych etykiet do df
df <- df %>%
  left_join(df_counts, by = "Category")

ggplot(df, aes(x = NES, y = Category_label, fill = Category)) +
  geom_boxplot(outlier.shape = NA) +  # Boxy kolorowe
  geom_jitter(width = 0.2, alpha = 0.6, color = "black", size = 2, show.legend = FALSE) +  # Punkty czarne/przezroczyste
  coord_flip() +
  scale_fill_brewer(palette = "Set3") +  # Kolor boxów
  labs(title = title, x = "NES", y = "Category") +
  theme_minimal(base_size = 14) +
  theme(legend.position = "none")  # usuwa legendę
}
 # Box plots
if (nrow(res_activated) > 0) {
  p_act_box <- plot_box_grouped(res_activated, paste0(name, " - Activated"))
  ggsave(paste0("GSEA_GO_", name, "_hier_activated_boxplot.png"), p_act_box, width = 10, height = 6)
  print(p_act_box)
}

if (nrow(res_suppressed) > 0) {
  p_sup_box <- plot_box_grouped(res_suppressed, paste0(name, " - Suppressed"))
  ggsave(paste0("GSEA_GO_", name, "_hier_suppressed_boxplot.png"), p_sup_box, width = 10, height = 6)
  print(p_sup_box)
}
  
  # Heatmaps
  if (nrow(res_activated) > 0) {
    hm_act <- plot_heatmap(res_activated, paste0(name, " - Activated Heatmap"))
    ggsave(paste0("GSEA_GO_", name, "_hier_activated_heatmap.png"), hm_act, width = 10, height = 8)
    print(hm_act)
  }
  
  if (nrow(res_suppressed) > 0) {
    hm_sup <- plot_heatmap(res_suppressed, paste0(name, " - Suppressed Heatmap"))
    ggsave(paste0("GSEA_GO_", name, "_hier_suppressed_heatmap.png"), hm_sup, width = 10, height = 8)
    print(hm_sup)
  }

  
  # =========================================
  # 🔹 7. SAVE OBJECTS
  # =========================================
  assign(paste0(name, "_hier_full"), res, envir = .GlobalEnv)
  assign(paste0(name, "_hier_activated"), activated_grouped, envir = .GlobalEnv)
  assign(paste0(name, "_hier_suppressed"), suppressed_grouped, envir = .GlobalEnv)
  
  cat("\n✔ Saved objects:\n")
  cat(paste0(name, "_hier_full\n"))
  cat(paste0(name, "_hier_activated\n"))
  cat(paste0(name, "_hier_suppressed\n"))
  
  cat("\nDONE:", name, "\n")
}

# 2) TGFMET vs MET
#run_gsea_go_hierarchy(deg_MET_TGF_vs_TGF_GSEA_GO, "TGFMET_vs_TGF")
```

```{r}
# Na dole funkcji podmieniamy dla jakiego porównania chcemy zrobić analizę
# 1) TGF vs NC
run_gsea_go_hierarchy(deg_TGF_vs_NC_fibro_GSEA_GO, "TGF_vs_NC_fibro")

# 2) TGFMET vs MET
run_gsea_go_hierarchy(deg_MET_TGF_vs_TGF_fibro_GSEA_GO, "TGFMET_vs_TGF_fibro")

# 3) MET vs NC
run_gsea_go_hierarchy(deg_MET_vs_NC_fibro_GSEA_GO, "MET_vs_NC_fibro")

```

## GSEA KEGG
```{r}
run_gsea_kegg <- function(file_name) {
  
  DEBUG <- TRUE
  
  cat("\n=============================\n")
  cat("Processing:", file_name, "\n")
  cat("=============================\n")
  
  # =========================================
  # 🔹 1. INPUT (WCZYTANIE DANYCH)
  # =========================================
  deg <- read.csv(file.path(path, file_name))
  
  cat("\n[1] INPUT CHECK\n") #checkpoint
  cat("Rows:", nrow(deg), "\n")
  cat("Columns:", paste(colnames(deg), collapse = ", "), "\n")
  
  if (!all(c("gene", "avg_log2FC") %in% colnames(deg))) {
    stop("Missing required columns: gene / avg_log2FC") # walidacja czy mamy wymagane kolumny
  }

  # =========================================
  # 🔹 2. RANKING GENÓW
  # =========================================
  gene_rank_df <- deg %>%
    dplyr::select(gene, avg_log2FC) %>% # wybieramy tylko potrzebne nam kolumny 
    dplyr::rename(lfc = avg_log2FC) %>% 
    dplyr::filter(!is.na(lfc)) %>% # usuwamy NA
    dplyr::distinct() # usuwamy duplikaty wierszy
  
  cat("\n[2] RANKING CHECK\n") #checkpoint
  cat("Genes after filtering:", nrow(gene_rank_df), "\n")
  
  if (DEBUG) {
    cat("Top 5 genes by logFC:\n")
    print(head(gene_rank_df[order(-gene_rank_df$lfc), ], 5))
  }
  # Tworzenie wektorów (logFC jako wartości, gene jako nazwy)
  gene_rank <- gene_rank_df$lfc
  names(gene_rank) <- gene_rank_df$gene
  gene_rank <- sort(gene_rank, decreasing = TRUE) # sortowanie malejące (wymóg dla GSEA)

  # =========================================
  # 🔹 3. MAPOWANIE
  # =========================================
  gene_map <- bitr(
    names(gene_rank),
    fromType = "SYMBOL",
    toType   = "ENTREZID", # konwersja symbol na entrezid (wymóg GSEA)
    OrgDb    = org.Hs.eg.db
  )
  
  cat("\n[3] MAPPING CHECK\n") #checkpoint
  cat("Mapped genes:", nrow(gene_map), "\n") # ile genów udało się zmappować
  cat("Mapping success rate:", # procent sukcesu mappowania
      round(nrow(gene_map) / length(gene_rank) * 100, 2), "%\n")
  
  if (nrow(gene_map) == 0) {
    stop("No genes mapped to ENTREZID")
  }

  # =========================================
  # 🔹 4. geneList
  # =========================================
  gene_rank_df <- gene_rank_df %>% # łączenie logFC z ENTREZID
    inner_join(gene_map, by = c("gene" = "SYMBOL"))
  
  geneList <- gene_rank_df$lfc # tworzenie finalnego wektora dla GSEA
  names(geneList) <- gene_rank_df$ENTREZID
  
  geneList <- geneList[!duplicated(names(geneList))] # usuwanie duplikatów ENTREZID
  geneList <- sort(geneList, decreasing = TRUE) # ponowne sortowanie malejące 
  
  cat("\n[4] geneList CHECK\n") #checkpoint
  cat("Genes in ranked list:", length(geneList), "\n")
  
  if (length(geneList) < 50) {
    warning("Very small ranked list — GSEA may be unstable") # informacja, czy nasz geneList length nie jest zbyt mały
  }
  
  print(summary(geneList)) # statystyki (min, max, median)

  if (DEBUG) {
  cat("Top 5 geneList:\n")
  print(head(geneList, 5))
  cat("Bottom 5 geneList:\n")
  print(head(sort(geneList), 5))
  }
  # dodatkowe checki (stop jeśli nasze dane zawierają NA lub duplicated IDs - nie powinny bo usuwamy wcześniej)
  if (any(is.na(geneList))) stop("NA in geneList")
  if (any(duplicated(names(geneList)))) stop("Duplicated ENTREZ IDs")

  # =========================================
  # 🔹 5. GSEA
  # =========================================
  GSEA_KEGG <- tryCatch(
    gseKEGG(geneList = geneList, organism = "hsa",
                minGSSize = 5, maxGSSize = 1000, pvalueCutoff = 0.05, verbose = FALSE),                      # permutacje pozwalają obliczyć FDR (False Discovery Rate), który mówi Ci, ile z Twoich „istotnych” wyników to prawdopodobnie fałszywe alarmy
    error = function(e) {
      message("GSEA failed: ", e$message)
      return(NULL)
    }
  )
  
  if (is.null(GSEA_KEGG) || nrow(as.data.frame(GSEA_KEGG)) == 0) { # brak wyników → stop
    message("No significant GSEA terms.")
    return(NULL)
  }
  # konwersja do dataframe
  res <- as.data.frame(GSEA_KEGG)

  cat("\n[5] GSEA RESULT CHECK\n") #checkpoint
  cat("Pathways:", nrow(res), "\n")
  print(summary(res$NES)) # rozkład enrichment score

  if (DEBUG) {
  cat("Top 5 NES:\n")
  print(head(res[order(-res$NES), c("Description", "NES", "p.adjust")], 5))
  
  cat("Bottom 5 NES:\n")
  print(head(res[order(res$NES), c("Description", "NES", "p.adjust")], 5))
  }

  # =================================================
  # 🔹 6. PODZIAŁ (Activated and Suppressed) + plots
  # =================================================

activated_terms <- subset(GSEA_KEGG@result, NES > 0)
suppressed_terms <- subset(GSEA_KEGG@result, NES < 0)
cat("\n[6] SPLIT CHECK\n") #checkpoint
cat("Activated:", nrow(activated_terms), "\n")
cat("Suppressed:", nrow(suppressed_terms), "\n")
GSEA_KEGG_activated <- GSEA_KEGG
GSEA_KEGG_activated@result <- activated_terms
GSEA_KEGG_suppressed <- GSEA_KEGG
GSEA_KEGG_suppressed@result <- suppressed_terms

# Paiwise_termsim 
# obliczenie podobieństwa między terminami (np. pathway, GO terms) w oparciu o ich geny lub strukturę ontologii
# efektem jest macierz, którą można potem wykorzystać np. w wizualizacji typu emapplot, żeby:
#   - pokazać, które szlaki są do siebie podobne
#   - grupować szlaki w tzw. clusters, aby łatwiej interpretować wyniki GSEA

# Paiwise_termsim activated
if (nrow(GSEA_KEGG_activated@result) > 2) {
GSEA_KEGG_activated <- pairwise_termsim(GSEA_KEGG_activated) # Liczy podobieństwo między pathway (do sieci/emapplot)
} else {
cat("Skipping pairwise_termsim for activated (<=2 terms)\n")
}

# Pairwise_termsim suppressed
if (nrow(GSEA_KEGG_suppressed@result) > 2) {
GSEA_KEGG_suppressed <- pairwise_termsim(GSEA_KEGG_suppressed)
} else {
cat("Skipping pairwise_termsim for suppressed (<=2 terms)\n")
}

# sortowanie
if (DEBUG) {
  cat("\nTop 10 Activated:\n")
  print(head(GSEA_KEGG_activated@result[, c("Description", "NES")], 10))
  cat("\nTop 10 Suppressed:\n")
  print(head(GSEA_KEGG_suppressed@result[, c("Description", "NES")], 10))
}

  name <- gsub(".csv", "", file_name)

  # plot activated
if (nrow(GSEA_KEGG_activated@result) > 1) {
p <- emapplot(
GSEA_KEGG_activated,
showCategory = min(40, nrow(GSEA_KEGG_activated@result)),
size_category = 1.0,
min_edge = 0.3,
layout = "kk",
color = "NES"
)
#png(paste0("GSEA_KEGG_", name, "_activated.png"), 1600, 800)
print(p)
#dev.off()
} else {
cat("Skipping activated plot (<=1 term)\n")
}
 
  # plot suppressed
if (nrow(GSEA_KEGG_suppressed@result) > 1) {
p_sup <- emapplot(
GSEA_KEGG_suppressed,
showCategory = min(40, nrow(GSEA_KEGG_suppressed@result)),
size_category = 1.0,
min_edge = 0.3,
layout = "kk",
color = "NES"
)
#png(paste0("GSEA_KEGG_", name, "_suppressed.png"), 1600, 800)
print(p_sup)
#dev.off()
} else {
cat("Skipping suppressed plot (<=1 term)\n")
}

  # =========================================
  # 🔹 7. ZAPIS do global environment
  # =========================================

  # Umożliwia zapis obiektów i wywołanie ich w terminalu (patrz: struktura obektów GSEA GO)
  assign(paste0(name, "_GSEA_KEGG"), GSEA_KEGG, envir = .GlobalEnv)
  assign(paste0(name, "_GSEA_KEGG_activated"), GSEA_KEGG_activated, envir = .GlobalEnv)
  assign(paste0(name, "_GSEA_KEGG_suppressed"), GSEA_KEGG_suppressed, envir = .GlobalEnv)

  cat("\n✔ Saved objects:\n")
  cat(paste0(name, "_GSEA_KEGG\n"))
  cat(paste0(name, "_GSEA_KEGG_activated\n"))
  cat(paste0(name, "_GSEA_KEGG_suppressed\n"))

  cat("\nDONE:", name, "\n")
}

# 2) TGFMET vs MET
#run_gsea_kegg("deg_MET_TGF_vs_TGF.csv")
```

```{r}
# Na dole funkcji podmieniamy dla jakiego porównania chcemy zrobić analizę jeśli chcemy pojedynczo, zamiast pętli:

# 1) TGF vs NC
run_gsea_kegg("deg_TGF_vs_NC_fibro.csv")

# 2) TGFMET vs MET
run_gsea_kegg("deg_MET_TGF_vs_TGF_fibro.csv")

# 3) MET vs NC 
run_gsea_kegg("deg_MET_vs_NC_fibro.csv")
```

## STRUKTURA OBIEKTÓW GSEA_KEGG
```{r}
# Jeśli chcemy wywołać cały plik wystarczy wpisać te nazwy w terminalu:
#deg_TGF_vs_NC_fibro_GSEA_KEGG
#deg_TGF_vs_NC_fibro_GSEA_KEGG_activated
#deg_TGF_vs_NC_fibro_GSEA_KEGG_suppressed

#deg_MET_TGF_vs_TGF_fibro_GSEA_KEGG
#deg_MET_TGF_vs_TGF_fibro_GSEA_KEGG_activated
#deg_MET_TGF_vs_TGF_fibro_GSEA_KEGG_suppressed

#deg_MET_vs_NC_fibro_GSEA_KEGG
#deg_MET_vs_NC_fibro_GSEA_KEGG_activated
#deg_MET_vs_NC_fibro_GSEA_KEGG_suppressed

# Funkcja do wywołania konkretnych parametrów (head_nazwapliku@result(wybrane))
```

## GSEA Reactome
```{r}
run_gsea_reactome <- function(file_name) {
  
  DEBUG <- TRUE
  
  cat("\n=============================\n")
  cat("Processing:", file_name, "\n")
  cat("=============================\n")
  
  # =========================================
  # 🔹 1. INPUT (WCZYTANIE DANYCH)
  # =========================================
  deg <- read.csv(file.path(path, file_name))
  
  cat("\n[1] INPUT CHECK\n") #checkpoint
  cat("Rows:", nrow(deg), "\n")
  cat("Columns:", paste(colnames(deg), collapse = ", "), "\n")
  
  if (!all(c("gene", "avg_log2FC") %in% colnames(deg))) {
    stop("Missing required columns: gene / avg_log2FC") # walidacja czy mamy wymagane kolumny
  }

  # =========================================
  # 🔹 2. RANKING GENÓW
  # =========================================
  gene_rank_df <- deg %>%
    dplyr::select(gene, avg_log2FC) %>% # wybieramy tylko potrzebne nam kolumny 
    dplyr::rename(lfc = avg_log2FC) %>% 
    dplyr::filter(!is.na(lfc)) %>% # usuwamy NA
    dplyr::distinct() # usuwamy duplikaty wierszy
  
  cat("\n[2] RANKING CHECK\n") #checkpoint
  cat("Genes after filtering:", nrow(gene_rank_df), "\n")
  
  if (DEBUG) {
    cat("Top 5 genes by logFC:\n")
    print(head(gene_rank_df[order(-gene_rank_df$lfc), ], 5))
  }
  # Tworzenie wektorów (logFC jako wartości, gene jako nazwy)
  gene_rank <- gene_rank_df$lfc
  names(gene_rank) <- gene_rank_df$gene
  gene_rank <- sort(gene_rank, decreasing = TRUE) # sortowanie malejące (wymóg dla GSEA)

  # =========================================
  # 🔹 3. MAPOWANIE
  # =========================================
  gene_map <- bitr(
    names(gene_rank),
    fromType = "SYMBOL",
    toType   = "ENTREZID", # konwersja symbol na entrezid (wymóg GSEA)
    OrgDb    = org.Hs.eg.db
  )
  
  cat("\n[3] MAPPING CHECK\n") #checkpoint
  cat("Mapped genes:", nrow(gene_map), "\n") # ile genów udało się zmappować
  cat("Mapping success rate:", # procent sukcesu mappowania
      round(nrow(gene_map) / length(gene_rank) * 100, 2), "%\n")
  
  if (nrow(gene_map) == 0) {
    stop("No genes mapped to ENTREZID")
  }

  # =========================================
  # 🔹 4. geneList
  # =========================================
  gene_rank_df <- gene_rank_df %>% # łączenie logFC z ENTREZID
    inner_join(gene_map, by = c("gene" = "SYMBOL"))
  
  geneList <- gene_rank_df$lfc # tworzenie finalnego wektora dla GSEA
  names(geneList) <- gene_rank_df$ENTREZID
  
  geneList <- geneList[!duplicated(names(geneList))] # usuwanie duplikatów ENTREZID
  geneList <- sort(geneList, decreasing = TRUE) # ponowne sortowanie malejące 
  
  cat("\n[4] geneList CHECK\n") #checkpoint
  cat("Genes in ranked list:", length(geneList), "\n")
  
  if (length(geneList) < 50) {
    warning("Very small ranked list — GSEA may be unstable") # informacja, czy nasz geneList length nie jest zbyt mały
  }
  
  print(summary(geneList)) # statystyki (min, max, median)

  if (DEBUG) {
  cat("Top 5 geneList:\n")
  print(head(geneList, 5))
  cat("Bottom 5 geneList:\n")
  print(head(sort(geneList), 5))
  }
  # dodatkowe checki (stop jeśli nasze dane zawierają NA lub duplicated IDs - nie powinny bo usuwamy wcześniej)
  if (any(is.na(geneList))) stop("NA in geneList")
  if (any(duplicated(names(geneList)))) stop("Duplicated ENTREZ IDs")

  # =========================================
  # 🔹 5. GSEA
  # =========================================
  GSEA_REACTOME <- tryCatch(
    gseKEGG(geneList = geneList, organism = "human",
                               minGSSize = 5, maxGSSize = 1000, pvalueCutoff = 0.05, verbose = FALSE),                      # permutacje pozwalają obliczyć FDR (False Discovery Rate), który mówi Ci, ile z Twoich „istotnych” wyników to prawdopodobnie fałszywe alarmy
    error = function(e) {
      message("GSEA failed: ", e$message)
      return(NULL)
    }
  )
  
  if (is.null(GSEA_REACTOME) || nrow(as.data.frame(GSEA_REACTOME)) == 0) { # brak wyników → stop
    message("No significant GSEA terms.")
    return(NULL)
  }
  # konwersja do dataframe
  res <- as.data.frame(GSEA_REACTOME)

  cat("\n[5] GSEA RESULT CHECK\n") #checkpoint
  cat("Pathways:", nrow(res), "\n")
  print(summary(res$NES)) # rozkład enrichment score

  if (DEBUG) {
  cat("Top 5 NES:\n")
  print(head(res[order(-res$NES), c("Description", "NES", "p.adjust")], 5))
  
  cat("Bottom 5 NES:\n")
  print(head(res[order(res$NES), c("Description", "NES", "p.adjust")], 5))
  }

  # =================================================
  # 🔹 6. PODZIAŁ (Activated and Suppressed) + plots
  # =================================================

activated_terms <- subset(GSEA_REACTOME@result, NES > 0)
suppressed_terms <- subset(GSEA_REACTOME@result, NES < 0)
cat("\n[6] SPLIT CHECK\n") #checkpoint
cat("Activated:", nrow(activated_terms), "\n")
cat("Suppressed:", nrow(suppressed_terms), "\n")
GSEA_REACTOME_activated <- GSEA_REACTOME
GSEA_REACTOME_activated@result <- activated_terms
GSEA_REACTOME_suppressed <- GSEA_REACTOME
GSEA_REACTOME_suppressed@result <- suppressed_terms

# Paiwise_termsim 
# obliczenie podobieństwa między terminami (np. pathway, GO terms) w oparciu o ich geny lub strukturę ontologii
# efektem jest macierz, którą można potem wykorzystać np. w wizualizacji typu emapplot, żeby:
#   - pokazać, które szlaki są do siebie podobne
#   - grupować szlaki w tzw. clusters, aby łatwiej interpretować wyniki GSEA

# Paiwise_termsim activated
if (nrow(GSEA_REACTOME_activated@result) > 2) {
GSEA_REACTOME_activated <- pairwise_termsim(GSEA_REACTOME_activated) # Liczy podobieństwo między pathway (do sieci/emapplot)
} else {
cat("Skipping pairwise_termsim for activated (<=2 terms)\n")
}

# Pairwise_termsim suppressed
if (nrow(GSEA_REACTOME_suppressed@result) > 2) {
GSEA_REACTOME_suppressed <- pairwise_termsim(GSEA_REACTOME_suppressed)
} else {
cat("Skipping pairwise_termsim for suppressed (<=2 terms)\n")
}

# sortowanie
if (DEBUG) {
  cat("\nTop 10 Activated:\n")
  print(head(GSEA_REACTOME_activated@result[, c("Description", "NES")], 10))
  cat("\nTop 10 Suppressed:\n")
  print(head(GSEA_REACTOME_suppressed@result[, c("Description", "NES")], 10))
}

  name <- gsub(".csv", "", file_name)

  # plot activated
if (nrow(GSEA_REACTOME_activated@result) > 1) {
p <- emapplot(
GSEA_REACTOME_activated,
showCategory = min(40, nrow(GSEA_REACTOME_activated@result)),
size_category = 1.0,
min_edge = 0.3,
layout = "kk",
color = "NES"
)
#png(paste0("GSEA_REACTOME_", name, "_activated.png"), 1600, 800)
print(p)
#dev.off()
} else {
cat("Skipping activated plot (<=1 term)\n")
}
 
  # plot suppressed
if (nrow(GSEA_REACTOME_suppressed@result) > 1) {
p_sup <- emapplot(
GSEA_REACTOME_suppressed,
showCategory = min(40, nrow(GSEA_REACTOME_suppressed@result)),
size_category = 1.0,
min_edge = 0.3,
layout = "kk",
color = "NES"
)
#png(paste0("GSEA_REACTOME_", name, "_suppressed.png"), 1600, 800)
print(p_sup)
#dev.off()
} else {
cat("Skipping suppressed plot (<=1 term)\n")
}

  # =========================================
  # 🔹 7. ZAPIS do global environment
  # =========================================

  # Umożliwia zapis obiektów i wywołanie ich w terminalu (patrz: struktura obektów GSEA GO)
  assign(paste0(name, "_GSEA_REACTOME"), GSEA_REACTOME, envir = .GlobalEnv)
  assign(paste0(name, "_GSEA_REACTOME_activated"), GSEA_REACTOME_activated, envir = .GlobalEnv)
  assign(paste0(name, "_GSEA_REACTOME_suppressed"), GSEA_REACTOME_suppressed, envir = .GlobalEnv)

  cat("\n✔ Saved objects:\n")
  cat(paste0(name, "_GSEA_REACTOME\n"))
  cat(paste0(name, "_GSEA_REACTOME_activated\n"))
  cat(paste0(name, "_GSEA_REACTOME_suppressed\n"))

  cat("\nDONE:", name, "\n")
}

# 2) TGFMET vs MET
#run_gsea_reactome("deg_MET_TGF_vs_TGF.csv")
```

```{r}
# Na dole funkcji podmieniamy dla jakiego porównania chcemy zrobić analizę jeśli chcemy pojedynczo, zamiast pętli:

# 1) TGF vs NC
run_gsea_reactome("deg_TGF_vs_NC_fibro.csv")

# 2) TGFMET vs MET
run_gsea_reactome("deg_MET_TGF_vs_TGF_fibro.csv")

# 3) MET vs NC 
run_gsea_reactome("deg_MET_vs_NC_fibro.csv")
```

## STRUKTURA OBIEKTÓW GSEA_REACTOME
```{r}
# Jeśli chcemy wywołać cały plik wystarczy wpisać te nazwy w terminalu:
#deg_TGF_vs_NC_fibro_GSEA_REACTOME
#deg_TGF_vs_NC_fibro_GSEA_REACTOME_activated
#deg_TGF_vs_NC_fibro_GSEA_REACTOME_suppressed

#deg_MET_TGF_vs_TGF_fibro_GSEA_REACTOME
#deg_MET_TGF_vs_TGF_fibro_GSEA_REACTOME_activated
#deg_MET_TGF_vs_TGF_fibro_GSEA_REACTOME_suppressed

#deg_MET_vs_NC_fibro_GSEA_REACTOME
#deg_MET_vs_NC_fibro_GSEA_REACTOME_activated
#deg_MET_vs_NC_fibro_GSEA_REACTOME_suppressed

# Funkcja do wywołania konkretnych parametrów (head_nazwapliku@result(wybrane))
```


# EKSTRAKCJA GENÓW Z WYBRANEJ BAZY G0, GO HIERARCHY, KEGG LUB REACTOME 

```{r}

# Ekstrakcja genów z GSEA_GO_HIERARCHY
# Przykład dla pojedynczego przebiegu funkcji (poniżej zautomatyzowana pętla)

  # =========================================
  # 🔹 1. WYBÓR KONKRETNEJ KATEGORII 
  # =========================================

# Filtrujemy/wybieramy 1 kategorię z konkretnego porównania grup badawczych, z konkretnej bazy
# Robimy to na bazie full, czyli całość bez rodzielania na aktywowane czy suppressowane
Metabolism_TGF_vs_NC_fibro_hier_full <- TGF_vs_NC_fibro_hier_full %>% 
filter(Category == "Metabolism")

cat("[1] FILTER CATEGORY\n") # checkpoint
cat("Rows:", nrow(Metabolism_TGF_vs_NC_fibro_hier_full), "\n")

  # ====================================================
  # 🔹 2. ROZBIJANIE CORE_ENRICHMENT NA POJEDYNCZE GENY
  # ====================================================

# Każda ścieżka ma swoje kluczowe geny (core), które są zapisane w formie gene/gene/gene - należy to rozbić do analizy
# Można to zobaczyć wywołując strukturę pliku np. Metabolism_TGF_vs_NC_hier_full

Metabolism_genes_TGF_vs_NC_fibro_hier_full <- Metabolism_TGF_vs_NC_fibro_hier_full %>%
mutate(core_enrichment = strsplit(core_enrichment, "/")) %>%
unnest(core_enrichment)

cat("[2] SPLIT CORE ENRICHMENT\n") # checkpoint
cat("Rows after unnest:", nrow(Metabolism_genes_TGF_vs_NC_fibro_hier_full), "\n")

  # =========================================
  # 🔹 3. MAPOWANIE ENTREZID -> SYMBOL
  # =========================================
  GeneMap_Metabolism_TGF_vs_NC_fibro_hier_full <- bitr(
  Metabolism_genes_TGF_vs_NC_fibro_hier_full$core_enrichment,
  fromType = "ENTREZID",
  toType = "SYMBOL",
  OrgDb = org.Hs.eg.db
  )

cat("[3] MAPPED GENES\n") # checkpoint
cat("Mapped genes:", nrow(GeneMap_Metabolism_TGF_vs_NC_fibro_hier_full), "\n")

  # =========================================
  # 🔹 4. MERGE Z PATHWAYAMI
  # =========================================
  Metabolism_genes_TGF_vs_NC_fibro_hier_full <- Metabolism_genes_TGF_vs_NC_fibro_hier_full %>%
  left_join(GeneMap_Metabolism_TGF_vs_NC_fibro_hier_full, by = c("core_enrichment" = "ENTREZID")) # left_join dodaje kolejną kolumnę z nazwą genu do naszej wcześniejszej tabeli

cat("[4] MERGE PATHWAYS\n") # checkpoint
cat("Rows after join:", nrow(Metabolism_genes_TGF_vs_NC_fibro_hier_full), "\n")

  # =========================================
  # 🔹 5. SPRZĄTANIE
  # =========================================

  Metabolism_genes_clean_TGF_vs_NC_fibro_hier_full <- Metabolism_genes_TGF_vs_NC_fibro_hier_full %>%
  dplyr::select(
  pathway = Description,
  gene = SYMBOL,
  ENTREZID = core_enrichment,
  NES,
  p.adjust
  ) %>%
  dplyr::distinct() %>% # usunięcie wierszy powtarzających się
  dplyr::filter(!is.na(gene)) # usunięcie wartości NA

cat("[5] CLEANING\n") # checkpoint
cat("Rows after cleaning:", nrow(Metabolism_genes_clean_TGF_vs_NC_fibro_hier_full), "\n")

  # =========================================
  # 🔹 6. SORTOWANIE
  # =========================================

Metabolism_genes_clean_TGF_vs_NC_fibro_hier_full <- Metabolism_genes_clean_TGF_vs_NC_fibro_hier_full %>%
arrange(p.adjust, desc(NES)) #rosnąco po p-value a malejąco po NES

cat("[6] SORTING\n") # checkpoint
cat("Rows after sorting:", nrow(Metabolism_genes_clean_TGF_vs_NC_fibro_hier_full), "\n")

  # =========================================
  # 🔹 7. CUT-OFF p.adjust i NES
  # =========================================

  Metabolism_genes_cutoff_TGF_vs_NC_fibro_hier_full <- Metabolism_genes_clean_TGF_vs_NC_fibro_hier_full %>%
dplyr::filter(
p.adjust < 0.05,
abs(NES) > 1 #wartość bezwzzględna (absolutna)
)

cat("[7] APPLY CUT-OFF\n") # checkpoint
cat("Rows after cutoff:", nrow(Metabolism_genes_cutoff_TGF_vs_NC_fibro_hier_full), "\n")

  # =========================================
  # 🔹 8. UNIKALNE GENY
  # =========================================

# Jeśli gen pojawia się w kilku pathwayach, zostaje tylko jeden wiersz

Metabolism_genes_unique_TGF_vs_NC_fibro_hier_full <- Metabolism_genes_cutoff_TGF_vs_NC_fibro_hier_full %>%
dplyr::distinct(gene, .keep_all = TRUE)

cat("[8] UNIQUE GENES\n") # checkpoint
cat("Unique genes:", nrow(Metabolism_genes_unique_TGF_vs_NC_fibro_hier_full), "\n")
  
  DEBUG <- TRUE
  if (DEBUG) {
    cat("Top 10 genes:\n")
    print(head(Metabolism_genes_unique_TGF_vs_NC_fibro_hier_full$gene, 10))
  }

  # Jak chcemy sprawdzić jakie to są konkretnie geny możemy w terminalu wpisać Metabolism_genes_unique_TGF_vs_NC_hier_full$gene
```

# PORÓWNANIE GENÓW Z DEG Z TYMI Z GSEA_GO_hierarchy

```{r}

  # ==============================================
  # 🔹 9. PORÓWNANIE Z DEG
  # ==============================================

# Wczytanie DEG
deg_TGF_vs_NC_fibro <- read.csv("C:/Users/magda/Desktop/Lib_11_MTs_analiza od DEG/Fibro/deg_TGF_vs_NC_fibro.csv")

cat("[9] DEG loaded\n")
cat("Rows:", nrow(deg_TGF_vs_NC_fibro), "\n")

# Filtrowanie DEG
deg_TGF_vs_NC_fibro_cutoff <- deg_TGF_vs_NC_fibro %>%
  dplyr::filter(abs(logFC) > 1, FDR < 0.05) %>%
  dplyr::select(gene, logFC, FDR)

cat("[9] DEG filtered\n")
cat("Rows after cutoff:", nrow(deg_TGF_vs_NC_fibro_cutoff), "\n")

# POŁĄCZENIE
Metabolism_genes_in_both_TGF_vs_NC_fibro <- Metabolism_genes_unique_TGF_vs_NC_fibro_hier_full %>%
  inner_join(deg_TGF_vs_NC_fibro_cutoff, by = "gene")

cat("[9] Genes in both DEG and GSEA\n")
cat("Rows:", nrow(Metabolism_genes_in_both_TGF_vs_NC_fibro), "\n")

# zapis tylko genów wspólnych (GSEA + DEG)
write.csv(Metabolism_genes_in_both_TGF_vs_NC_fibro$gene,
          "Metabolism_genes_of_interest_tgf_nc_fibro.csv",
          row.names = FALSE)

# Wczytanie obiektu Seurat Fibro
Fibro <- readRDS("C:/Users/magda/Desktop/Lib_11_MTs_analiza od DEG/Fibro.rds") 

  # =========================================
  # 🔹 FUNKCJA I WYWOŁANIE WSPÓLNYCH GENÓW
  # =========================================
Metabolism_genes_list_TGF_vs_NC_fibro <- Metabolism_genes_in_both_TGF_vs_NC_fibro$gene
```

```{r}
plot_vln_batches <- function(
  seurat_obj,
  genes,
  group_by = "Sample",
  ncol = 2,
  nrow = 2,
  output_prefix = "VlnPlot",
  category_name = NULL,  
  pt.size = 0.5
) {
  
  library(Seurat)
  library(ggplot2)
  
  genes <- unique(genes)
  
  batch_size <- ncol * nrow
  n_genes <- length(genes)
  n_batches <- ceiling(n_genes / batch_size)
  
  # podział na batches
  batches <- split(genes, cut(seq_along(genes), n_batches, labels = FALSE))
  
  cat("Total genes:", n_genes, "\n")
  cat("Batches:", n_batches, "\n")
  
  # dodanie kategorii do prefiksu jeśli istnieje
  if (!is.null(category_name)) {
    output_prefix <- paste0(output_prefix, "_", category_name)
  }

  for (i in seq_along(batches)) {
    
    batch_genes <- batches[[i]]
    
    cat("Plotting batch", i, "with", length(batch_genes), "genes\n")
    
    p <- VlnPlot(
      seurat_obj,
      features = batch_genes,
      group.by = group_by,
      pt.size = pt.size,
      ncol = ncol
    ) +
      theme(legend.position = 'none')
    
    ggsave(
      filename = paste0(output_prefix, "_batch_", i, ".png"),
      plot = p,
      width = ncol * 4,
      height = nrow * 3,
      dpi = 300
    )
  }
}
```

```{r}
plot_vln_batches(
  seurat_obj = Fibro, 
  genes = Metabolism_genes_list_TGF_vs_NC_fibro, 
  group_by = "Sample",
  ncol = 2,
  nrow = 2,
  output_prefix = "tgf_nc_fibro",
  category_name = "Metabolism",
  pt.size = 0.5
)
```

# PĘTLA DLA WSZYSTKICH KATEGORII W POJEDYNCZYM PORÓWNANIU
```{r}
# =========================================
# 🔹 0. FUNKCJA DO PLOTOWANIA VIOLIN PLOTS W BATCHACH
# =========================================
plot_vln_batches <- function(
  seurat_obj,
  genes,
  group_by = "Sample",
  ncol = 2,
  nrow = 2,
  output_prefix = "VlnPlot",
  category_name = NULL,  
  pt.size = 0.5
) {
  
  genes <- unique(genes)
  n_genes <- length(genes)
  
  if (n_genes == 0) {
    cat("⚠ No genes to plot\n")
    return(NULL)
  }
  
  batch_size <- ncol * nrow
  
  if (n_genes <= batch_size) {
    batches <- list(genes)
  } else {
    batches <- split(genes, ceiling(seq_along(genes)/batch_size))
  }
  
  plot_list <- list()   # 🔥 tutaj zbieramy ploty
  
  for (i in seq_along(batches)) {
    
    batch_genes <- batches[[i]]
    cat("Plotting batch", i, "with", length(batch_genes), "genes\n")
    
    p <- VlnPlot(
      seurat_obj,
      features = batch_genes,
      group.by = group_by,
      pt.size = pt.size,
      ncol = ncol
    ) +
      theme(legend.position = 'none')
    
    # zapis PNG
    ggsave(
      filename = paste0(output_prefix, "_", category_name, "_batch_", i, ".png"),
      plot = p,
      width = ncol * 4,
      height = nrow * 3,
      dpi = 300
    )
    
    # 🔥 zapis do listy
    plot_list[[paste0(category_name, "_batch_", i)]] <- p
  }
  
  return(plot_list)
}

# =========================================
# 🔹 1. FUNKCJA DO PRZEPRACOWANIA WSZYSTKICH KATEGORII
# =========================================
run_for_all_categories <- function(input_df, Fibro, deg_file) {


  categories <- unique(input_df$Category)
  
  cat("Detected categories:\n")
  print(categories)

  all_plots <- list()   # 🔥 tutaj zbieramy WSZYSTKO

  for (cat_name in categories) {
    
    cat("\n=====================================\n")
    cat("PROCESSING:", cat_name, "\n")
    cat("=====================================\n")
    
    # 🔹 1. FILTER
    filtered_df <- input_df %>% 
      dplyr::filter(Category == cat_name)
    
    if (nrow(filtered_df) == 0) {
      next
    }
    
    # 🔹 2. CORE ENRICHMENT
    genes_df <- filtered_df %>%
      mutate(core_enrichment = strsplit(core_enrichment, "/")) %>%
      tidyr::unnest(core_enrichment)
    
    # 🔹 3. MAPOWANIE
    gene_map <- bitr(
      genes_df$core_enrichment,
      fromType = "ENTREZID",
      toType = "SYMBOL",
      OrgDb = org.Hs.eg.db
    )
    
    genes_df <- genes_df %>%
      left_join(gene_map, by = c("core_enrichment" = "ENTREZID"))
    
    # 🔹 4. CLEAN
    genes_df <- genes_df %>%
      dplyr::select(
        pathway = Description,
        gene = SYMBOL,
        ENTREZID = core_enrichment,
        NES,
        p.adjust
      ) %>%
      dplyr::distinct() %>%
      dplyr::filter(!is.na(gene))
    
    # 🔹 5. FILTER
    genes_df <- genes_df %>%
      arrange(p.adjust, desc(NES)) %>%
      dplyr::filter(p.adjust < 0.05, abs(NES) > 1)
    
    genes_unique <- genes_df %>%
      dplyr::distinct(gene, .keep_all = TRUE)
    
    cat("Unique genes:", nrow(genes_unique), "\n")
    
    # 🔹 6. DEG
    deg <- read.csv(deg_file)
    
    deg_cut <- deg %>%
      dplyr::filter(abs(logFC) > 1, FDR < 0.05) %>%
      dplyr::select(gene, logFC, FDR)
    
    genes_in_both <- genes_unique %>%
      inner_join(deg_cut, by = "gene")
    
    cat("Genes after intersection:", nrow(genes_in_both), "\n")
    
    if (nrow(genes_in_both) == 0) {
      next
    }
    
    # 🔹 7. CSV
    comparison_name <- gsub("deg_|\\.csv$", "", basename(deg_file))

    write.csv(
    genes_in_both$gene,
    paste0(cat_name, "_", comparison_name, "_genes_of_interest_fibro.csv"),
    row.names = FALSE
    )

    # 🔹 8. PLOT + ZBIERANIE
    plots <- plot_vln_batches(
      seurat_obj = Fibro,
      genes = genes_in_both$gene,
      group_by = "Sample",
      ncol = 2,
      nrow = 2,
      output_prefix = comparison_name,
      category_name = cat_name,
      pt.size = 0.5
    )
    
    all_plots[[cat_name]] <- plots
  }

  return(all_plots)   # 🔥 KLUCZOWE
}

# Wczytanie obiektu Seurat Fibro
Fibro <- readRDS("C:/Users/magda/Desktop/Lib_11_MTs_analiza od DEG/Fibro.rds") 
  
# =========================================
# WYWOŁANIE FUNKCJI
# =========================================
plots_list_mettgf_tgf <- run_for_all_categories(
  input_df = TGFMET_vs_TGF_fibro_hier_full,   # 🔥 zamieniasz tu
  Fibro = Fibro,
  deg_file = "C:/Users/magda/Desktop/Lib_11_MTs_analiza od DEG/Fibro/deg_MET_TGF_vs_TGF_fibro.csv"
)


plots_list_tgf_nc <- run_for_all_categories(
  input_df = TGF_vs_NC_fibro_hier_full,   # 🔥 zamieniasz tu
  Fibro = Fibro,
  deg_file = "C:/Users/magda/Desktop/Lib_11_MTs_analiza od DEG/Fibro/deg_TGF_vs_NC_fibro.csv"
)

```

```{r}

for (cat_name in names(plots_list_mettgf_tgf)) {
  
  cat("\n====================\n")
  cat("CATEGORY:", cat_name, "\n")
  cat("====================\n")
  
  for (plot_name in names(plots_list_mettgf_tgf[[cat_name]])) {
    
    cat("Plot:", plot_name, "\n")
    
    print(plots_list_mettgf_tgf[[cat_name]][[plot_name]])
  }
}

```


```{r}

for (cat_name in names(plots_list_tgf_nc)) {
  
  cat("\n====================\n")
  cat("CATEGORY:", cat_name, "\n")
  cat("====================\n")
  
  for (plot_name in names(plots_list_tgf_nc[[cat_name]])) {
    
    cat("Plot:", plot_name, "\n")
    
    print(plots_list_tgf_nc[[cat_name]][[plot_name]])
  }
}

```